【裁判字號】    97,易,2827
【裁判日期】    980414
【裁判案由】    毒品危害防制條例
【裁判全文】
臺灣臺北地方法院刑事判決              97年度易字第2827號
公  訴  人  臺灣臺北地方法院檢察署檢察官
被      告  丁○○
上列被告因違反毒品危害防制條例案件，經檢察官提起公訴（97
年度偵字第20193 號），本院判決如下：
    主  文
丁○○無罪。
    理  由
一、公訴意旨略以：被告丁○○於民國96年間因施用第二級毒品
    案件，經本院以96年度簡字第755 號判決判處有期徒刑3 月
    ，減為有期徒刑1 月15日，於96年10月11日執行完畢。詎其
    仍不知悔改，明知第一級毒品海洛因依法不得持有，竟於97
    年7 月27日向友人丙○○借用車號BEI-980 號重機車使用時
    ，即知悉該車置物箱之手機包裝盒內，藏有第一級毒品海洛
    因3 包（淨重2 點1 公克，驗餘2 點0979公克），仍予持有
    之。嗣於同年8 月1 日上午6 時50分，在臺北市○○區○○
    路4 段46巷口為警查獲，並扣得第一級毒品海洛因3 小包，
    因認被告涉犯毒品危害防制條例第11條第1 項之持有第一級
    毒品罪嫌。
二、按犯罪事實應依證據認定之，無證據不得認定犯罪事實；不
    能證明被告犯罪者，應諭知無罪之判決，刑事訴訟法第154
    條第2 項、第301 條第1 項分別定有明文。又認定不利於被
    告之事實，須依積極證據，苟積極證據不足為不利於被告事
    實之認定時，即應為有利於被告之認定，更不必有何有利之
    證據；事實之認定，應憑證據，如未能發現相當證據，或證
    據不足以證明，自不能以推測或擬制之方法，以為裁判之基
    礎，最高法院30年上字第816 號、40年台上字第86號判例意
    旨可資參照。次按刑事訴訟法第161 條規定，檢察官就被告
    犯罪事實，應負舉證責任，並指出證明之方法。因此，檢察
    官對於起訴之犯罪事實，應負提出證據及說服之實質舉證責
    任。倘其所提出之證據，不足為被告有罪之積極證明，或其
    闡明之證明方法，無從說服法官以形成被告有罪之心證，基
    於無罪推定之原則，自應為被告無罪判決之諭知，最高法院
    92年台上字第128 號判例意旨足參。復按毒品危害防制條例
    第11條第1 項規定「持有第一級毒品者」構成犯罪，所謂「
    持有」，係指「執持占有」之謂，必將之置於自己管領之下
    ，在暨己實力支配狀態中，始為相當，亦即指事實上對毒品
    取得管領支配力者而言，最高法院79年度台上字第4351號判
    決意旨可資參照。
三、公訴意旨認被告涉犯前開罪嫌，無非係以：被告丁○○於警
    詢及偵查中之供述、證人甲○○之證述、97年8月1 日6 時3
    0 分至50分搜索、扣押筆錄、扣押物品目錄表、交通部民用
    航空局航空醫務中心97年8 月18日航藥鑑字第0974135 號毒
    品鑑定書，為其論據。訊據被告固不否認其曾於97年7 月27
    日向友人丙○○借用丙○○所有之車牌號碼BEI-980 號重型
    機車代步使用，並於同年8 月1 日為警盤查而同意警方搜索
    ，經警在上開機車置物箱之手機盒內起獲第一級毒品海洛因
    3 小包之事實，惟堅決否認有何非法持有第一級毒品海洛因
    之犯行，辯稱：伊於97年7 月27日晚上10時許，向伊友人丙○○借用上開機車供代步使用，借用期間伊雖曾打開該機車
    置物箱，發現其內有一手機盒，但僅目視到盒內有耳機及手
    機申請單後，隨即將之放回。嗣於同年8 月1 日上午6 時50
    分許，在臺北市○○區○○路4 段46巷口，遭員警對伊盤查
    ，伊同意搜索且主動配合員警之要求，打開上開機車之置物
    箱，並應員警之要求，拉開置於箱內之手機盒給員警看，當
    時員警看到手機盒內僅有耳機及手機申請單後，即叫伊放回
    ，之後員警在伊褲口袋內搜得一組安非他命吸食器，便叫伊
    牽著上開機車一同回木柵派出所，並於派出所前再次檢查搜
    索該機車時，才在前揭手機盒內發現扣案之海洛因，惟在員
    警搜得扣案之海洛因前，伊根本不知道該手機盒內藏有海洛
    因，且丙○○在出借上開機車與伊時，從未告知伊上開機車
    內藏有海洛因或委託伊保管之情。至於伊在第二次警詢時及
    偵查中時，雖曾供述伊於本案員警查獲前即知悉該機車置物
    箱內置有海洛因等情，惟此係因製作警詢筆錄之員警乙○○
    在製作第二份警詢筆錄前，曾與之以聊天方式就本案情況做
    事前溝通，說如此才能以對伊有利的方式進行處理，該警員
    有問伊有無施用海洛因，伊說沒有，伊想說伊沒有施用海洛
    因，且本案毒品亦非伊所有，就算說知悉車內置有海洛因應
    該也沒關係，故伊在不知該如何表達本案來龍去脈之情況下
    ，伊就照伊與警員事前聊天溝通的方向回答，並照該警員之
    交代，在檢察官面前也照著伊在警察局中的陳述為相同的回
    答，惟事實上伊在員警搜得扣案之海洛因前，真的不知前揭
    機車內藏有海洛因一事等語。
四、經查：
  (一)被告曾於97年7 月27日向證人丙○○借用其所有之車牌號碼
    BEI-980 號重型機車供代步使用，並於同年8 月1 日為警盤
    查而同意警方搜索，經警在上開機車置物箱內之手機盒中起
    獲第一級毒品海洛因3 小包之事實，業據被告於本院審理時
    供陳甚明（見本院卷第23頁反面、第100 頁反面），核與證
    人即上開機車之所有人丙○○（見本院卷第137 頁）、證人
    即執行本案搜索之臺北市政府警察局文山第一分局木柵派出
    所員警甲○○（見本院卷第102 頁反面至第104 頁）於本院
    審理時之證述大致相符，復有自願受搜索同意書1 紙、97年
    8 月1 日6 時30分至50分搜索、扣押筆錄、扣押物品目錄表
    各1 份、扣押物品照片1 張在卷可稽（見毒偵卷第11頁至第
    14頁、第17頁）。而扣案之白色粉末3 袋，經送交通部民用
    航空局航空醫務中心鑑定結果，確含第一級毒品海洛因成分
    （毛重共2.786 公克，淨重共2.1 公克，共取樣0.0021公克
    ，驗餘淨重共2.0979公克），亦有該中心97年8 月18日航藥
    鑑字第0974135 號毒品鑑定書1 張附卷可考（見偵查卷第46
    頁），堪以認定。
  (二)質之證人丙○○於本院審理時結證稱：伊在臺北市○○區○○街56號之住處，於97年7 月26日曾遭警方搜索，當時被告
    與伊一同被警方移送偵辦，隔日伊與被告從地檢署返回伊上
    開住處後，因被告要回家，就向伊借用伊所有車牌號碼BEI-
    980 號之重型機車使用，而伊因母親責罵，也到外面住幾天
    ，所以被告無法聯絡到伊，隔了約2到3個禮拜被告找到伊時
    ，才將上開機車還給伊，並跟伊說員警在該機車內發現有海
    洛因之情，伊才想起伊曾將供自己施用之海洛因放在該機車
    置物箱之手機盒內，惟伊於被告向伊借用該機車時，並未告
    知被告上開機車內放有海洛因一事，因伊平常放置海洛因並
    無固定處所，故連伊自己當時都忘記伊在97年7 月26日遭警
    方搜索伊上開住處前，就已將海洛因置於該機車內之事情，
    伊當然也不可能委託被告替伊保管該機車內之海洛因，且被
    告在向伊借用上開機車時，也沒有在伊面前從機車置物箱內
    拿出手機盒或看到其內所藏放之海洛因。另伊所有之上開機
    車置物箱內放有雨衣、手套和手機盒，手機盒是放在比較上
    面，下面是手套和雨衣，手機盒內大概是放置耳機、手機線
    等配件，海洛因應該是與手機線什麼的放在同一個袋子裡，
    如果打開該手機盒的話，應該無法輕易發現其內所藏放之海
    洛因等語（見本院卷第137 頁第140 頁反面），可認證人丙○○於97年7 月27日將上開機車借予被告使用時起，迄被告
    返還上開機車期間，均未曾告知被告前開機車內藏有海洛因
    一事，亦未曾委託被告替其保管車內之海洛因，而證人丙○○上開證述乃經具結，應無甘冒偽證刑責迴護被告之理。參
    以證人丙○○係該機車之車主，乃實際使用該車最頻繁之人
    ，則其將供自己施用之海洛因藏放於自己所有之上開機車內
    ，非無可能。再細究證人丙○○於查獲當時並未在場，尚無
    從親見起獲毒品之情節，惟其於本院審理時就扣案海洛因之
    藏蔽起獲處所係在該車置物箱之手機盒內，與放有配件之袋
    子裝在一起等細節，皆能具體陳述，苟其非藏放扣案毒品之
    人，焉能如此清楚陳述？況持有海洛因乃構成犯罪之事，倘
    扣案海洛因非證人丙○○所持有、藏放，其豈有無端自承犯
    罪之理？綜上各情，證人丙○○上開所述，應非迴護被告之
    詞，堪可採信。
  (三)又扣案海洛因之藏放地點係在上開機車置物箱之手機盒內，
    與放有配件之袋子裝在一起，應該無法輕易發現等情，除經
    證人丙○○證述如前外，亦據證人甲○○於本院審理時證述
    ：伊於97年8 月1 日上午6 點左右，在臺北市○○區○○路
    4 段46號巷口執行路檢盤查，當時攔下被告後，伊請被告讓
    伊檢查上開機車之置物箱，被告答應，並自行打開，打開之
    後，伊就見該機車置物箱內，有一個用白色塑膠袋裝著的手
    機盒，伊詢問被告可否看一下，被告說可以，隨即自行從塑
    膠袋中取出手機盒，並將之拉出，讓伊檢查，伊從外觀目視
    看到該手機盒內裝有耳機，沒有手機，裡面有壹張申請單，
    當時並未發現毒品，伊問被告說這手機盒是誰的，被告說是
    他大哥的，伊就跟被告說你大哥東西怎麼可以看，就請被告
    將手機盒放回置物箱內。之後伊見被告褲子口袋鼓鼓的，就
    問被告口袋裡面裝有何物，被告便自行掏出安非他命吸食器
    ，伊就請被告自行牽著機車與伊一同回木柵派出所驗尿，在
    途中，伊有勸說被告若有毒品的話就拿出來，被告說他沒有
    東西，如果有東西被伊搜到的話，讓伊打死都沒有關係，回
    到派出所時，由於伊想被告身上既攜有吸食器，可能也會藏
    有毒品，故還是請被告將上開機車停在派出所門前，讓伊再
    次檢查，被告說：好，那你們搜吧，還開玩笑說若伊搜到了
    ，讓伊怎麼樣都沒關係，伊就將前開手機盒拿出來再詳細檢
    查，見該手機盒內沒有手機，但有一張申請人為「丙○○」
    之手機申請單放在原設計放手機之凹槽中，另一邊之凹槽內
    則放有耳機，伊將放有耳機的透明塑膠袋拿起來並翻過來看
    ，就發現有海洛因，伊就問被告這是什麼東西，被告就說「
    我死了（台語）」，伊沒有負責之後的筆錄製作等語（見本
    院卷第102 頁反面至第105 頁）綦詳，觀之證人甲○○起獲
    扣案毒品之過程，其於路檢盤查被告，由被告取出並拉開前
    揭手機盒供其檢查時，尚無從以目視之方式查悉該盒內藏有
    毒品，直至其偕同被告回派出所，再度詳細檢查該手機盒，
    並將放有耳機的透明塑膠袋拿起細究查看時，方在該耳機之
    背面發現扣案海洛因，復佐以一般持有毒品者為免曝己於為
    警盤查時，恐遭輕易查獲持有毒品犯行之風險，通常會將所
    持有之毒品置於隱密處所之常情，是本案扣案之海洛因所置
    放之處堪稱隱蔽，非一目瞭然之事實，應可認定。再輔以證
    人丙○○於97年7 月27日將上開機車借予被告使用時起，迄
    被告返還上開機車期間，均未曾告知被告前開機車內藏有海
    洛因，亦未曾委託被告替其保管車內海洛因之情，業經證人
    丙○○證述如前，復衡以一般人借用他人機車使用時，縱因
    放置安全帽等物而有開啟機車置物箱之需要，惟在未得車主
    之同意下，基於禮誼和對車主之尊重，通常不會翻動或細察
    車主置於箱內私人物品之究竟，是被告辯稱：陳伯瑞在出借
    上開機車與伊時，從未告知伊上開機車內藏有海洛因或委託
    伊保管，伊雖在向證人丙○○借用上開機車之期間，曾打開
    該機車置物箱，發現其內有一手機盒，但伊目視到盒內有耳
    機及手機申請單後，便將之放回，直到本案員警搜得扣案海
    洛因並告知伊時，伊才知道該手機盒內藏有海洛因等語，尚
    非無據。
  (四)至被告於第二次警詢中，雖曾供述：「（問：你騎乘那個重
    機車BEI-980 是誰的？）丙○○的；（問：什麼時候跟他借
    的？）在97年7 月27；（問：你跟他借機車的時候有沒有翻
    開置物箱？）那時候沒有；（問：那時候沒有，然後咧？）
    我回去的時候下大雨，我回去後，安全帽放進去了，啊早上
    要作生意了要戴安全帽才發現裡面有那個，海洛英哪；（問
    ：你打開置物箱後，發現裡面有什麼物品？）發現裡面有一
    個手機盒，手機盒裡面我就給他打開看啊，結果看到盒子裡
    面有耳機啦，還有一包海洛英；（問：你發現海洛英後，你
    怎麼處理？）試著跟他聯絡啊；（問：然後咧？）啊結果聯
    絡不到啊；（問：你有沒有去他家找過？）有去他家找過，
    有啊，啊找過好幾次啊；（問：他都不在？）他都不在啊；
    （問：都不在？）啊他不在啊，東西我又不敢動，我有就有
    ，沒有就沒有，我一定要強調一下，因為這事實；（問：東
    西不敢動嘛？）對啊對啊。」等情，有本院勘驗被告97年8
    月1 日上午11時30分之警詢錄音筆錄1 份在卷可稽（見本院
    卷第141 頁正反面）。復於內勤檢察官訊問時供述：「（問
    ：何時知悉機車內有海洛因？）97年7 月27日；（問：既然
    發現海洛因為何未立即返還予丙○○？）因為我聯絡不到丙○○，我不敢亂動他的東西」等情（見毒偵卷第25頁）。再
    於承辦檢察官訊問時供稱：「（問：你是否知道他放了海洛
    因在車子裡？）知道。因為車子是我大哥的，我不能將他的
    東西移開，我借車借了五天。他並沒有委託我拿這東西，當
    時他也忘記了」等情（見毒偵卷第39頁），惟揆諸被告在本
    案員警路檢搜索之過程中，均十分配合，並於員警發現其身
    上攜有安非他命吸食器，要求其自行牽著上開機車一同回派
    出所驗尿之路程中，亦無任何抗拒或不願之情，甚且還在途
    中向員警表示如果有東西被員警搜到的話，讓員警打死都沒
    有關係，復在員警表示要再次搜查上開機車時，表現樂意無
    妨之感，並對員警開玩笑說若讓員警搜到，讓員警怎麼樣都
    沒關係等情，已據證人甲○○於本院審理時證述明確（見本
    院卷第102 頁反面至第105 頁），由此足見，被告對警方之
    搜索並無任何抗拒行為甚明，是果若被告為警搜索前即知前
    揭機車內藏有海洛因，衡諸常情，勢必因恐被查獲而緊張非
    常，或多或少必有抗拒或抵制之行為，但被告全無此情，由
    此亦可證明被告於本案員警搜得扣案之海洛因並告知其之前
    ，確實不知前開手機盒內藏有海洛因之事，況被告為警起獲
    扣案毒品後，於警方第一次詢問時（詢問時間自97年8 月1
    日上午10時40分起至同日上午11時15分止）僅陳述扣案毒品
    為丙○○所有，並未供陳其在警方起獲扣案毒品前即知悉上
    開機車內置有海洛因等情（見毒偵卷第7 頁正反面），至警
    方第二次詢問時，即改口供述上情，參之員警在短短15分鐘
    內即對被告進行二次詢問，且第二次詢問被告之目的即是為
    補強有關被告是否知悉上開機車內藏有扣案海洛因之情，業
    據證人即製作被告第一次及第二次調查筆錄之警員戊○○於
    本院審理時證述無訛（見本院卷第102 頁），而衡以警方於
    製作筆錄前，先以聊天方式與被告溝通案情，以促進筆錄製
    作流暢之情，非無可能，再細譯被告於第二次警詢時之供述
    內容，其先供稱其於向證人丙○○借用上開機車之翌日（即
    97年7 月28日），因早上要戴安全帽才發現車內有海洛因，
    完全無提及係在該機車何處發現扣案之海洛因，直至詢問員
    警提醒問其打開置物箱後，發現裡面裝有何物時，始供述其
    有將置於機車置物箱內之手機盒打開來看，結果看到盒子內
    有耳機及一包海洛英等情，惟稽之扣案毒品無法僅憑打開該
    手機盒目視即可察覺，尚須拿起裝有耳機之塑膠袋翻至背面
    方可發現扣案3 包海洛因乙情，已如前述，而被告自97年7
    月27日借用上開機車迄同年8 月1 日接受警方詢問時，時間
    相距不過五日，尚非久遠，縱其於借用期間即發現上開機車
    置物箱內之手機盒中藏有海洛因，考其對如何發現車內海洛
    因之印象應仍屬鮮明，當能清楚詳為陳述，但核諸被告前揭
    於第二次警詢中之供述，其對如何發現扣案海洛因之經過，
    陳述零落且含糊，亦與扣案毒品之真正藏放情形有所出入，
    甚且與實際扣案海洛因之數量不符，是被告前開於第二次警
    詢中之供述是否與實情相符，實非無疑。復觀之被告於偵查
    中，雖仍供述其在本案員警查獲前即知悉車內置有海洛因等
    情，惟被告辯稱此乃因員警乙○○曾交代伊在檢察官面前也
    要照伊在警察局中的陳述為相同回答等語，核與證人即負責
    詢問被告第一次、第二次調查筆錄之警員乙○○於本院審理
    時證稱：伊有跟被告說到檢察官的面前就照著伊在警察局那
    樣回答就可以了等語大致相符（見本院卷第118 頁反面），
    而被告於第二次警詢中之供述是否確與實情相符，並非無疑
    ，業如上述，況被告於同日下午在內勤檢察官訊問時，就其
    何時知悉車內置有海洛因之重要事項，又供稱係97年7 月27
    日，與其第二次警詢中之供述又有不一，自難憑此遽認被告
    於為警搜索前即知上揭機車內藏有海洛因乙情。再佐以被告
    於警詢至偵查中均不斷強調扣案海洛因是證人丙○○所有，
    伊不敢亂動，是被告辯稱：伊在第二次警詢中及檢察官訊問
    時，雖曾供述伊於本案員警查獲前即發現該機車置物箱內置
    有海洛因等情，惟此係因製作警詢筆錄之員警乙○○在製作
    第二份警詢筆錄前，曾與之以聊天方式就本案情況做事前溝
    通，說如此才能以對伊有利的方式進行處理，伊想說伊沒有
    施用海洛因，且本案毒品亦非伊所有，就算說知悉車內置有
    海洛因應該也沒關係，故伊在不知該如何表達本案來龍去脈
    之情況下，伊就照伊與警員事前聊天溝通的方向回答，並照
    該警員之交代，在檢察官面前也照著伊在警察局中的陳述為
    相同的回答，惟事實上伊在員警搜得扣案之海洛因前，真的
    不知道前揭機車內藏有海洛因等語，尚非全然無據。
  (五)再者，被告為警查獲後經警將其採集尿液送驗結果，係呈鴉
    片類陰性反應，有臺灣尖端先進生技醫藥股份有限公司97年
    8 月8 日濫用藥物檢驗報告（尿液檢體編號：027089號）1
    紙附卷足考（見毒偵卷第34頁反面），被告復無施用第一級
    毒品海洛因之前科紀錄，有高等法院被告前案紀錄表一份存
    卷可稽，益徵被告並非施用海洛因之人，自難僅因被告所騎
    乘之前開機車被查獲藏有海洛因之情，即謂被告持有扣案之
    海洛因。
  (六)至公訴意旨所舉之證人甲○○於偵查中證述，僅能證明扣案
    毒品之搜索起獲經過；所舉之97年8 月1 日6 時30分至50分
    搜索、扣押筆錄、扣押物品目錄表、交通部民用航空局航空
    醫務中心97年8 月18日航藥鑑字第0974135 號毒品鑑定書之
    證據，僅足證明警方於上揭時地確有扣得白色粉末3 包，且
    該白色粉末經送驗結果確含第一級毒品海洛因成分，驗餘淨
    重共2.0979公克之事實，尚難憑以遽認被告於為警查獲前，
    即知悉上開機車置物箱之手機盒中藏有扣案海洛因3 包乙情
    。
五、綜上所述，被告上開辯稱，依前述諸情顯示，尚非無據。況
    證人丙○○於本院審理時已陳明其在借用上開機車予被告使
    用前，即在其置物箱之手機盒內藏有扣案之海洛因3 包，且
    未告知被告其藏毒之事，而扣案海洛因所置放之處堪稱隱蔽
    ，非目視即可發現之事實，已認定如前。又被告於警詢及偵
    查中之供述內容既無法認定確與事實相符，業如上述，是本
    案依公訴意旨所舉之各項證據方法，本院尚無從形成被告於
    本案員警搜索前，即已確知其所騎乘之上開機車內置有扣案
    第一級毒品海洛因而猶非法持有之確信，至扣案之海洛因既
    係藏於隱蔽之處，被告又否認為警查獲前即知悉車上置有扣
    案毒品，本院復無從形成被告於本案員警搜索前，即確知上
    開機車內置有扣案海洛因之確信，則被告如何能對扣案海洛
    因取得現實之支配管領力，殊難想像。而被告騎乘上開機車
    為警攔檢盤查，至多係證明被告對所騎乘之機車有管領支配
    之權，自難僅憑被告所騎乘之機車為警查獲時藏有海洛因乙
    情，即謂被告持有扣案之海洛因。此外，復查無其他積極證
    據足以證明被告確有公訴意旨所指非法持有第一級毒品之犯
    行，揆諸首揭法條、判例要旨及說明，自屬不能證明被告犯
    罪，應為被告無罪之諭知。
六、按沒收為從刑之一種，依主從不可分原則，應附隨於主刑而
    同時宣告之，除有罪、免刑等判決，於裁判時併宣告外，如
    諭知無罪之判決，既無主刑，從刑亦無所附麗，故案內之違
    禁物，應另依刑法第40條但書由檢察官聲請單獨宣告沒收（
    最高法院78年臺非字第72號判例意旨參照）。本案被告持有
    第一級毒品海洛因之犯行既經本院諭知無罪判決，扣案之第
    一級毒品海洛因3 包（毛重共2.786 公克，淨重共2.1 公克
    ，共取樣0.0021公克，驗餘淨重共2.0979公克），自無從併
    予諭知沒收銷燬，應另由檢察官依法處理。至扣案之安非他
    命吸食器，依卷內證據無法證明該等扣案物與本案有何關聯
    ，亦不另為沒收之宣告，均附此敘明。
據上論斷，應依刑事訴訟法第301 條第1 項，判決如主文。
本案經檢察官蔡偉逸到庭執行職務
中    華    民    國    98    年    4    月     14    日
                  刑事第十庭  審判長法  官  林春鈴
                                    法  官  姚念慈
                                    法  官  謝昀璉
上正本證明與原本無異。
如不服本判決應於收受送達後10日內向本院提出上訴書狀，並應
敘述具體理由；其未敘述上訴理由者，應於上訴期間屆滿後20日
內向本院補提理由書（均須按他造當事人之人數附繕本）「切勿
逕送上級法院」。
                                    書記官  鄭雅文
中    華    民    國    98    年    4     月    16    日


司法院資訊處製作；財團法人民間司法改革基金會備份。
